臺灣高等法院刑事判決
110年度上更一字第57號
上  訴  人  臺灣臺北地方檢察署檢察官
被      告  劉政豪
選任辯護人  蔡政峯律師
上列上訴人因被告詐欺等案件，不服臺灣臺北地方法院107年度
訴字第472號，中華民國108年11月19日第一審判決（起訴案號：
臺灣臺北地方檢察署107年度偵字第821號），提起上訴，經本院
判決後，由最高法院發回更審，本院判決如下：
    主  文
原判決關於有罪部分撤銷。
己○○幫助犯詐欺取財罪，累犯，處有期徒刑肆月，如易科罰金，
以新臺幣壹仟元折算壹日。
    事  實
一、緣己○○於民國106年10月8日因求職而與真實姓名年籍不詳自
    稱「家瑋」之人（下稱家瑋，無證據證明家瑋為未滿18歲之
    人）透過LINE通訊軟體（下稱LINE）相互聯繫後，知悉其工
    作內容係依家瑋指示前往指定處所拿取他人代辦資料（包括
    存摺、提款卡及密碼）後，再寄送至其他處所等工作，約定
    月薪為新臺幣（下同）2萬8,000元。己○○依其智識程度及社
    會生活經驗，可預見倘有人不願自己出面，卻大費周章給付
    金錢委請別人代收金融帳戶存摺、提款卡及密碼等物後寄送
    至指定處所，極有可能擬將此等資料作為詐欺取財人頭帳戶
    之用，若其代收後寄送，將可能幫助他人取得供詐欺取財所
    用之犯罪工具，有幫助從事詐欺取財犯罪之高度可能，竟基
    於縱有人持其所代收寄送之金融帳戶存摺、提款卡及密碼作
    為犯罪工具使用亦不違背其本意之幫助詐欺取財不確定故意
    ，依家瑋指示，於106年10月18日16時許，駕駛車牌號碼000
    0-00號自用小客車（車主為王詩瑋）至臺北市○○區○○路0段0
    0號錢櫃KTV中華新館前，向高國恩收取高國恩名下之國泰世
    華商業銀行（下稱國泰世華銀行）萬華分行帳戶（帳號詳卷
    ，下稱本案國泰世華銀行帳戶）及臺灣銀行龍山分行帳戶（
    帳號詳卷，下稱本案臺灣銀行帳戶）之存摺影本、提款卡、
    密碼及汽車駕駛執照（下稱駕照）影本，繼而以「空軍一號
    」客運寄送至指定地點（高國恩所犯幫助詐欺取財犯行，業
    經原審法院以107年度訴字第419號判決處有期徒刑4月，嗣
    經本院以108年度上訴字第1467號判決上訴駁回確定），以
    此方式幫助家瑋或家瑋所屬詐欺集團成員（無證據證明有未
    滿18歲之人）從事詐欺取財犯行。家瑋或家瑋所屬詐欺集團
    成員旋共同基於意圖為自己不法所有之詐欺取財犯意聯絡，
    分別於如附表「詐騙時間」欄所示時間，以如附表「詐欺方
    式」欄所示方式，向如附表所示之人施用詐術，致如附表所
    示之人分別誤信為真，陷於錯誤，各於如附表「轉帳/存款/
    匯款時間、地點及金額」欄所示時間、地點，將如附表「轉
    帳/存款/匯款時間、地點及金額」欄所示款項轉帳、存款或
    匯款至如附表「轉帳/存款/匯款時間、地點及金額」欄所示
    本案國泰世華銀行帳戶、本案臺灣銀行帳戶內後，旋遭提領
    一空。嗣因乙○○、庚○○、甲○○、戊○○、丙○○、丁○○察覺有異
    ，報警處理而循線查悉上情。
二、案經庚○○、甲○○、戊○○、丙○○、丁○○訴由臺北市政府警察局
    中正第一分局報請臺灣臺北地方檢察署檢察官偵查起訴。
    理  由
壹、審理範圍
　　檢察官起訴被告己○○涉犯刑法第339條之4第1項第1款、第3
    款冒用政府機關或公務員名義，及以電子通訊、網際網路或
    其他媒體等傳播工具，對公眾散布而犯詐欺罪之加重詐欺取
    財罪嫌及違反洗錢防制法第2條第2款、第3條第2款、第14條
    第1項洗錢罪嫌（為想像競合犯，共6罪），經原審審理後，
    認被告係犯刑法第339條第1項詐欺取財罪（共6罪）而判處
    如原判決附表所示之刑，並定其應執行有期徒刑1年，且就
    被告被訴違反洗錢防制法第2條第2款、第3條第2款、第14條
    第1項洗錢罪嫌部分不另為無罪諭知。檢察官不服原判決提
    起上訴後，經本院以109年度上訴字第6號判決撤銷原判決，
    改判處被告犯刑法第339條之4第1項加重詐欺取財罪（共6罪
    ）而判處如該判決附表所示之刑，並定其應執行有期徒刑1
    年6月，且就有關被害人乙○○於106年10月2日遭詐騙2,900元
    部分，以及被告被訴洗錢罪嫌部分均不另為無罪諭知。被告
    不服本院前審判決提起上訴，經最高法院以110年度台上字
    第723號判決關於被告有罪部分撤銷發回本院更審（理由欄
    中敘明發回部分包括被害人乙○○遭詐騙之2,900元部分），
    且於理由欄中敘明被告被訴洗錢部分業已判決確定，是本院
    就本案審理範圍，僅限於上開撤銷發回部分，先予敘明。
貳、證據能力
一、按被告以外之人於審判外之陳述，雖不符前4條（刑事訴訟
    法第159條之1至第159條之4）之規定，而經當事人於審判程
    序同意作為證據，法院審酌該言詞陳述或書面陳述作成時之
    情況，認為適當者，亦得為證據；當事人、代理人或辯護人
    於法院調查證據時，知有第159條第1項不得為證據之情形，
    而未於言詞辯論終結前聲明異議者，視為有前項之同意，刑
    事訴訟法第159條之5第1項、第2項分別定有明文。
二、本判決所引被告以外之人於審判外之供述證據筆錄，因檢察
    官、被告及辯護人於本院準備程序及審理時對於該等證據均
    未爭執證據能力【見上訴字卷第75、108至109頁、上更一字
    卷第89至90、369至372頁；原審辯護人於原審並稱同意做為
    證據使用等語（見訴字卷一第166至168頁）】，且迄至言詞
    辯論終結前均未聲明異議，本院審酌此等供述證據筆錄製作
    時之情況，並無違法不當及證明力明顯過低之瑕疵，認以之
    作為證據應屬適當，復經本院依法踐行調查證據程序，揆諸
    前開規定，本院認此等證據具有證據能力。又本判決所援引
    之其他文書、物證，因檢察官、被告及辯護人於本院準備程
    序及審理時對於該等證據均未爭執證據能力【見上訴字卷第
    75、109至110頁、上更一字卷第89至90、372至378頁；原審
    辯護人於原審並稱同意做為證據使用等語（見訴字卷一第16
    9至170頁）】，且無證據證明係公務員違背法定程序所取得
    ，亦無顯有不可信之情況或不得作為證據之情形，復經本院
    依法踐行調查證據程序，均具有證據能力。
參、認定被告犯罪事實所憑之證據及理由
    上開事實，業據被告於原審、本院前審、本院準備程序及審
    理時坦承不諱（見訴字卷一第115、141、166、203至204、2
    14至215頁、訴字卷二第28頁、上訴字卷第75頁、上更一字
    卷第89、91、379至389頁），並經證人高國恩於警詢【見偵
    字第821號卷（下稱偵字卷）第8至9頁反面】、證人王詩瑋
    於警詢（見偵字卷第7頁正反面）證述在卷，且有本案國泰
    世華銀行帳戶及本案臺灣銀行帳戶之存摺封面影本、證人高
    國恩所提出之LINE對話紀錄翻拍照片、被告與家瑋間之LINE
    對話紀錄翻拍照片、被告收取高國恩金融資料之監視器錄影
    畫面翻拍照片等（見偵字卷第29、15至17、18至24、27至28
    頁、上更一字卷第257至294頁）附卷可按；又被害人乙○○、
    告訴人庚○○、甲○○、戊○○、丙○○及丁○○分別因遭詐欺集團成
    員於如附表「詐騙時間」欄所示時間，以如附表「詐欺方式
    」欄所示方式詐騙，致誤信為真，陷於錯誤，而分別於如附
    表「轉帳/存款/匯款時間、地點及金額」欄所示時間、地點
    ，將如附表「轉帳/存款/匯款時間、地點及金額」欄所示款
    項轉帳、存款或匯款至如附表「轉帳/存款/匯款時間、地點
    及金額」欄所示本案國泰世華銀行帳戶、本案臺灣銀行帳戶
    內，旋遭提領一空等情，復經證人即被害人乙○○於警詢（見
    偵字卷第59頁反面至第62頁反面）、證人即告訴人庚○○於警
    詢（見偵字卷第52頁反面至第53頁反面）、證人即告訴人甲○○於警詢（見偵字卷第77頁反面至第78頁）、證人即告訴人
    戊○○於警詢（見偵字卷第88至89頁反面）、證人即告訴人丙○○於警詢（見偵字卷第93頁正反面）、證人即告訴人丁○○於
    警詢（見偵字卷第98頁反面至第99頁反面）證述明確，且有
    被害人乙○○所提中國信託商業銀行自動櫃員機交易明細表影
    本、存款明細查詢、兆豐國際商業銀行存款明細（見偵字卷
    第68至69頁）、告訴人庚○○所提中國信託商業銀行自動櫃員
    機交易明細表影本（見偵字卷第56頁反面）、告訴人戊○○所
    提第一商業銀行自動櫃員機交易明細表影本、通訊內容翻拍
    照片（見偵字卷第84、86至87頁）、告訴人丙○○所提華南商
    業銀行自動櫃員機交易明細表影本（見偵字卷第94頁反面）
    、國泰世華銀行萬華分行107年2月21日國世萬華字第107000
    0012號函及檢附資料、臺灣銀行營業部107年2月12日營存密
    字第10700078631號函及檢附資料等（見偵字卷第44至50頁
    反面）在卷可稽，是被告前開任意性自白應與事實相符，可
    以採信。本案事證明確，被告犯行洵堪認定，應依法論科。
肆、法律適用
一、按參與犯罪構成要件之行為者，固不論其主觀上係以自己犯
    罪或幫助他人犯罪之意思而參與，皆為正犯，然所參與者若
    非屬犯罪構成要件之行為，則須其參與係出於為自己犯罪之
    意思，而與其他正犯間有共同犯罪之意思聯絡，始為正犯，
    若係以幫助他人犯罪之意思而參與犯罪構成要件以外之行為
    ，雖對該犯罪自始知情，亦僅得論以幫助犯（最高法院100
    年台上字第6294號判決意旨參照）。次按刑法關於正犯、從
    犯之區別，係以其主觀之犯意及客觀之犯行為標準，凡以自
    己犯罪之意思而參與犯罪，無論其所參與者是否犯罪構成要
    件之行為，皆為正犯，其以幫助他人犯罪之意思而參與犯罪
    ，其所參與者，苟係犯罪構成要件之行為，亦為正犯，必以
    幫助他人犯罪之意思而參與犯罪，其所參與者又為犯罪構成
    要件以外之行為，始為從犯。倘以合同之意思參加犯罪，即
    係以自己犯罪之意思而參與，縱其所參與者為犯罪構成要件
    以外之行為，仍屬共同正犯。而行為人所為構成要件以外之
    行為，究係出於合同即為自己犯罪之意思，抑或僅為幫助他
    人犯罪，性質上雖屬行為人主觀之心理狀態，然仍應依憑直
    接或間接證據，衡酌其參與之原因、目的、程度、內容，與
    其他正犯或共犯間整體分工之脈絡，其分擔部分與該犯罪之
    謀議、實行或完成之關聯性，及其他主、客觀因素，本於經
    驗法則及論理法則，綜合觀察、判斷。至行為人是否為取得
    利益而參與犯罪，實際上有無獲利及獲利之多寡，雖得作為
    上開判斷之部分參考，然並非唯一之考量，蓋無論出於為自
    己犯罪之意思或為幫助他人而參與犯罪，均不以獲利為必要
    （最高法院105年度台上字第1057號判決意旨參照）。是若
    未參與實施犯罪構成要件之行為，且係出於幫助之意思提供
    助力，應屬幫助犯，而非共同正犯。查被告基於縱有人持其
    所代收、寄送之金融帳戶作為犯罪工具使用亦不違反其本意
    之不確定故意，依家瑋指示，於如事實欄一所示時、地代收
    高國恩所交付本案國泰世華銀行帳戶、本案臺灣銀行帳戶之
    存摺影本、提款卡、密碼及駕照影本，繼而寄送至指定地點
    ，嗣該2帳戶果遭家瑋或家瑋所屬詐欺集團成員持以詐欺如
    附表所示之人後收受如附表所示之人交付款項之用，此代收
    、寄送行為，並非詐欺取財之構成要件行為，又無證據證明
    被告曾與家瑋或家瑋所屬詐欺集團共謀詐欺取財計畫而有犯
    意聯絡，或曾參與詐欺取財犯行構成要件之行為分擔，應認
    被告係出於幫助之意思，協助取得此等帳戶資料，便利家瑋
    或家瑋所屬詐欺集團遂行詐欺取財犯行，資以助力，參照前
    述說明，應論以幫助犯。核被告所為，係犯刑法第30條第1
    項前段、第339條第1項幫助詐欺取財罪。
二、起訴書雖認被告係犯刑法第339條之4第1項、第3項加重詐欺
    取財罪嫌云云，惟查：
(一)被告於本案係基於幫助詐欺取財之不確定故意而為
　1.被告於原審多次供稱其僅承認為檢察官起訴事實之幫助犯，
    並無共同犯罪之意思，非共同正犯等情（見訴字卷一第115
    、141、166、203至204、214至215頁、訴字卷二第28頁）；
    於本院前審供稱：我是幫助犯，不是正犯等語（見上訴字卷
    第75頁）；於本院亦供稱：對原審判決認定之犯罪事實沒有
    意見，我確實有拿這個帳戶，承認犯刑法第339條第1項一般
    詐欺取財罪的幫助犯等語（見上更一字卷第89、91頁、379
    至389頁），已坦承依家瑋指示，在如事實欄一所示時、地
    ，向高國恩收取本案國泰世華銀行帳戶及本案臺灣銀行帳戶
    之存摺影本、提款卡及密碼等物後，以「空軍一號」客運寄
    送至指定地點等情在卷，是依被告供述，自始僅坦承為詐欺
    取財罪之幫助犯而非正犯。
　2.被告於警詢供稱：一開始是1個叫家瑋的人，他10月8日的時
    候用LINE跟我聯絡，說在104網站上看到我的求職履歷，要
    提供工作機會給我，我就答應他了，工作內容是幫忙拿客戶
    的資料，這些資料他說是拿來做薪資轉帳用的，所以那天我
    才會去和他拿這些東西等語（見偵字卷第5頁反面）；於偵
    查供稱：我有收提款卡、密碼及存摺影本，當時我上北部找
    工作，104打給我說是銀行代辦的助理，說是幫忙跑腿，他
    說請我這個助理幫忙跑，他叫我拿了帳戶後去空軍1號臺北
    三重站寄帳戶等情（見偵字卷第39頁正反面）；於原審供稱
    ：我當時沒有想這麼多，那時在104找工作，對方打電話給
    我問我還有沒有在找工作，我說有，對方說工作是銀行代辦
    的助理等情（見訴字卷一第60頁）；於本院前審供稱：當時
    在找工作，沒有多想，對方說要辦貸款，需要簿子，而我之
    前有辦過貸款經驗，所以沒多想等語（見上訴字卷第113頁
    ）；於本院供稱：我當時想找一般正當工作，因當時是說銀
    行代辦助理，也沒有想到這麼多等語（見上更一字卷第391
    頁），均供稱其係找工作而依指示為如事實欄一所示行為。
    參諸家瑋確有詢問被告求職原因，請求被告提供自傳，並傳
    送「房貸試算/銀行信貸」之網址等情，有LINE對話紀錄附
    卷可參（見偵字卷第18頁、上更一字卷第258頁），堪認被
    告所供陳其係因找工作而為本案犯行，尚屬可採。
　3.被告曾於105年間因交付自己帳戶之存摺、提款卡（含密碼
    ）供詐欺集團使用，經臺灣苗栗地方法院（下稱苗栗地院）
    以106年度易字第102號判決處有期徒刑4月確定，有本院被
    告前案紀錄表及苗栗地院106年度易字第102號刑事判決等在
    卷為憑（見上更一字卷第15、95至100頁），徵諸被告於案
    發時已為有社會經驗之成年人，則其對於若有人不願自己出
    面，卻大費周章給付金錢委請別人代收金融帳戶存摺、提款
    卡及密碼等物後寄送至指定處所，極有可能擬將此等資料作
    為詐欺取財人頭帳戶之用，應可預見，被告於原審亦坦承其
    在替家瑋收帳戶之前，主觀上有預見到所收受帳戶有可能會
    被詐欺集團使用等語（見訴字卷二第33頁），卻仍貪圖家瑋
    所承諾報酬，協助家瑋向高國恩代收本案國泰世華銀行帳戶
    、本案臺灣銀行帳戶之存摺影本、提款卡、密碼及駕照影本
    後寄送至指定地點，本案雖無積極證據足認被告係基於直接
    故意而為本案犯行，然已可認被告係圖賺取金錢，容認他人
    從事詐欺取財犯行之可能性，而無違其本意，有幫助詐欺取
    財犯行之不確定故意。
  4.勾稽以上，被告確係以幫助他人（家瑋）犯罪之意思而參與
    犯罪構成要件以外之行為（協助代收高國恩本案國泰世華銀
    行帳戶及本案臺灣銀行帳戶之存摺影本、提款卡、密碼及駕
    照影本後寄送至指定地點）。
(二)卷附其他事證無法證明被告曾參與詐欺取財犯行構成要件之
    行為分擔，或與家瑋或家瑋所屬詐欺集團間有何犯意聯絡
  1.被告前曾因交付自己帳戶之存摺、提款卡及密碼供詐欺集團
    使用，經苗栗地院以106年度易字第102號判決處有期徒刑4
    月確定，業如前述，此固可證被告對於近年詐欺取財之犯罪
    類型，常蒐集、利用他人帳戶作為詐欺所得財物之出入帳戶
    之情應已有所知悉，但無法證明被告於本案係出於為自己犯
    罪之意思，而與其他正犯間有共同犯罪之意思聯絡。
  2.被告雖於警詢供稱：我拿到後就立刻至中壢的空軍一號客運
    站透過客運公司寄送到臺中八國站、三重等地，大概寄了20
    幾次等語（見偵字卷第6頁），且觀諸空軍一號客運托運資
    料（見偵字卷第25至26頁），被告亦確於106年10月10日、1
    1日，以「潘俊良」為收件人寄送資料至三重站；於106年10
    月16日，以「張鳳祥」為收件人寄送資料至三重站；於106
    年10月18日，以「益新科技」為收件人寄送資料至臺中站；
    於106年10月24日，以「凱亞科技」為收件人寄送資料至中
    港站等情，然此充其量僅足以證明被告曾依家瑋指示多次寄
    送資料，無法證明被告有參與家瑋所屬犯罪集團而與家瑋等
    人有詐欺取財之犯意聯絡或行為分擔。是此等托運資料顯然
    不得認定被告加入家瑋所屬詐欺集團並擔任「收簿手」工作
    之證據。
  3.據上，卷內事證無法證明被告曾參與本案詐欺取財犯行構成
    要件之行為分擔，或與家瑋或家瑋所屬詐欺集團成員間有何
    犯意聯絡。
(三)檢察官雖主張：被告透過LINE與家瑋對話過程中，已知該詐
    欺集團除家瑋外，尚有會計存在，被告於行為時對「會計」
    一員之存在已有認知；又被告於警詢自承依家瑋指示收取證
    件、存摺後，即至桃園市○○區○○○號客運站，透過客運公司
    寄送至臺中八國站、三重等地，收件人則多半為公司，使用
    0000000000、0000000000號等電話，觀諸被告所提出收據，
    其上記載之到達地點、領貨站名、合資租車人、電話等資料
    不盡相同，亦即被告確實於每次收取存摺、提款卡後，乃將
    收得之資料交付不同收件人，被告由此顯已可知悉所參與之
    詐欺集團中，既有成員非僅家瑋1人云云（見上訴字卷第36
    頁上訴書所載）。然觀諸卷附LINE對話紀錄，被告詢問：「
    家瑋哥，那個會計有匯進來了嗎？」，綽號「WIE」即家瑋
    回覆：「剛剛會計打給我說還沒好，問我帳號對不對」等語
    （見偵字卷第22頁、上更一字卷第283、285頁），實無法排
    除家瑋1人分飾二角之可能，是否確有會計存在，不無可疑
    。觀諸空軍一號客運托運資料（見偵字卷第25至26頁），被
    告於106年10月10日、11日，以「潘俊良」為收件人寄送資
    料至三重站；於106年10月16日，以「張鳳祥」為收件人寄
    送資料至三重站；於106年10月24日，以「凱亞科技」為收
    件人寄送資料至中港站等節，從日期觀之，均與本案犯罪時
    間無涉，自亦無從執此等託運資料，當作被告知悉家瑋所屬
    詐欺集團成員有3人以上，甚至認被告係基於自己犯罪之意
    思而為本案犯行。是檢察官此節主張，難認可採。
(四)檢察官雖又主張：目前我國社會橫行之詐欺集團所施詐術固
    有多端，然其常見手法包括在網際網路刊登不實廣告詐騙買
    家、冒用公務員身分詐稱被害人涉有刑案等節，此亦為各大
    傳播媒體所常報導，而應為吾人社會所通知之事項，被告受
    家瑋委託向他人收取金融帳戶之存摺、提款卡當知悉係供作
    詐欺取財犯行使用，則在被告並無任何作為阻擋詐欺集團透
    過網際網路刊登不實廣告詐騙買家或冒用公務員身分為詐術
    施行，亦未先行查證該詐欺集團並無此等詐騙手法之情形下
    ，被告就詐欺集團因施行詐術所為之加重手法，應有間接故
    意云云（見上訴字卷第36至37頁上訴書所載）。查被告於原
    審供稱：我雖有收受帳戶存摺、提款卡之行為，但詐欺集團
    所使用之詐騙方式我不清楚，我也沒有見過家瑋，只有透過
    LINE與家瑋聯絡過等語（見訴字卷二第28頁），參諸卷內事
    證，被告所為犯行乃係出面為家瑋收取金融帳戶資料後供詐
    欺取財之用，其並非參與詐騙之核心成員，且無其他證據可
    證被告有參與詐騙如附表所示之人之行為，被告自無從得知
    家瑋或家瑋所屬詐欺集團取得上開帳戶後，會以何種詐騙話
    術訛詐被害人，無從認定被告就此等加重詐欺取財犯行與家
    瑋或家瑋所屬詐欺集團有何犯意聯絡或行為分擔而以加重詐
    欺取財罪相繩。　
(五)被告不成立幫助犯刑法第339條之4第1項第1款、第2款、第3
    款加重詐欺取財罪
　  又刑法上犯罪之故意，祇須對於犯罪事實有所認識，有意使
    其發生或其發生不違背其本意，仍予以實施為已足，不以行
    為人主觀之認識與客觀事實兩相一致為必要，故行為人主觀
    上欲犯某罪，事實上卻犯他罪時，依刑罰責任論之主觀主義
    思潮，首重行為人之主觀認識，應以行為人主觀犯意為其適
    用原則，必事實上所犯之他罪有利於行為人時，始例外依該
    他罪處斷。從而行為人主觀上欲犯某罪，但事實上所為係構
    成要件略有不同之他罪，揆之「所犯重於犯人所知，從其所
    知」之法理，自應適用行為人主觀上所認識之該罪論處（最
    高法院92年度台上字第1263號判決意旨參照）。亦即犯罪須
    主觀上對於犯罪事實有所認識，而仍實行客觀事實，主觀意
    思與客觀事實一致，始足構成。如行為人對於實行犯罪事實
    之主觀意思，與客觀事實不相一致，而有所犯重於所知情形
    者，因主觀上欠缺重罪認識之故，僅能以輕罪論斷。查被告
    固有幫助他人詐欺取財之不確定故意，然詐欺取財之方式甚
    多，觀諸卷證可知被告於本案中僅曾與家瑋聯絡，且無積極
    證據足認被告知悉家瑋或家瑋所屬詐欺集團成員實際上為幾
    人或以如何方式下手詐騙如附表所示之人，則依「所犯重於
    犯人所知或相等者，從其所知」之法理，縱本案正犯曾以冒
    用政府機關或公務員名義詐欺取財，或以網際網路方式詐欺
    取財，或該詐欺集團成員有3人以上共同為本案詐欺取財犯
    行，而有刑法第339條之4第1項第1款、第2款、第3款加重情
    形，被告亦僅能論以幫助犯刑法第339條第1項詐欺取財罪，
    難認被告成立幫助犯刑法第339條之4第1項第1款、第2款、
    第3款加重詐欺取財罪，於此一併說明。
(六)綜上，被告單純協助收取、寄送本案國泰世華銀行帳戶及本
    案臺灣銀行帳戶之存摺影本、提款卡及密碼之行為，並非詐
    欺取財之構成要件行為，又無證據證明被告曾參與詐欺取財
    犯行構成要件之行為分擔，或有何犯意聯絡，是被告應係屬
    出於幫助之意思，以上開方式，便利家瑋或家瑋所屬詐欺集
    團成員遂行詐欺取財犯行，資以助力，參照前述說明，應論
    以幫助犯。準此，檢察官上開起訴法條容有誤會，惟基本社
    會事實同一，且本院業已告知被告可能涉犯刑法第339條第1
    項之罪（見上更一字卷第87、368頁），無礙檢察官、被告
    及辯護人之攻擊、防禦及辯護權行使，爰依刑事訴訟法第30
    0條規定，變更起訴法條（正犯、幫助犯雖毋庸變更起訴法
    條，然本案檢察官起訴法條為刑法第339條之4第1項、第3項
    加重詐欺取財罪，本院認定為刑法第339條第1項詐欺取財罪
    之幫助犯，故應予變更起訴法條）。
三、按如數行為於同時同地或密切接近之時地實施，侵害同一之
    法益，各行為之獨立性極為薄弱，依一般社會健全觀念，在
    時間差距上，難以強行分開，在刑法評價上，以視為數個舉
    動之接續施行，合為包括之一行為予以評價，較為合理，則
    屬接續犯，而為包括之一罪（最高法院86年台上字第3295號
    判例要旨參照）。查如附表編號1所示被害人乙○○於遭詐騙
    後陷於錯誤，依指示多次轉帳、存款至如附表編號1所示帳
    戶，該詐欺正犯對於該被害人所為數次詐取財物之行為，係
    於密接之時間實施，侵害同一法益，各行為之獨立性薄弱，
    依一般社會通念，應評價為數個舉動之接續進行，為接續犯
    ，應論以一罪。
四、被告以一代收、寄送本案國泰世華銀行帳戶及本案臺灣銀行
    帳戶之存摺影本、提款卡及密碼之單一幫助行為，幫助詐騙
    如附表所示之人，乃屬一行為同時觸犯數罪名之同種想像競
    合犯，應依刑法第55條規定，以一幫助詐欺取財罪論處。
五、被告為累犯，且應加重其刑
(一)被告前因犯幫助詐欺取財罪，經苗栗地院判處有期徒刑4月
    確定，於106年10月6日易科罰金執行完畢，有本院被告前案
    紀錄表在卷可憑（見上更一字卷第15頁），是被告受徒刑執
    行完畢後，5年以內故意再犯本案有期徒刑以上之罪，為刑
    法第47條第1項所稱累犯。
(二)徵諸「有關累犯加重本刑部分，不生違反憲法一行為不二罰
    原則之問題。惟其不分情節，基於累犯者有其特別惡性及對
    刑罰反應力薄弱等立法理由，一律加重最低本刑，於不符合
    刑法第59條所定要件之情形下，致生行為人所受之刑罰超過
    其所應負擔罪責之個案，其人身自由因此遭受過苛之侵害部
    分，對人民受憲法第8條保障之人身自由所為限制，不符憲
    法罪刑相當原則，牴觸憲法第23條比例原則。於此範圍內，
    有關機關應自本解釋公布之日起2年內，依本解釋意旨修正
    之。於修正前，為避免發生上述罪刑不相當之情形，法院就
    該個案應依本解釋意旨，裁量是否加重最低本刑」（司法院
    釋字第775號解釋參照），經本院依上開解釋意旨審酌後，
    認被告構成累犯事由之犯罪為幫助詐欺取財案件，與本案為
    相同罪名之犯罪，顯見其就詐欺取財類型犯罪確具有特別惡
    性，參諸被告於106年10月6日執行完畢後，旋於106年10月1
    8日再犯本案，足見其前罪徒刑執行並無成效，對刑罰反應
    力顯然薄弱，適用累犯規定加重其刑，不致生被告所受之刑
    罰超過其所應負擔罪責，導致其人身自由因此遭受過苛之侵
    害，爰依刑法第47條第1項規定加重其刑，以符罪刑相當原
    則及比例原則。
六、被告既對正犯資以助力而未參與犯罪構成要件行為之實行，
    為詐欺取財罪之幫助犯，爰依刑法第30條第2項規定，按正
    犯之刑減輕之，並依法先加後減。　　　
伍、不另為無罪諭知部分
一、公訴意旨另以：被告除各詐欺被害人乙○○、告訴人庚○○及丁○○如附表編號1、2、6所示款項外，尚詐欺被害人乙○○70萬1
    ,292元、告訴人庚○○7萬993元、丁○○1萬9,200元，因認被告
    此部分亦涉犯刑法第339條之4第1項第1款、第3款加重詐欺
    取財罪嫌云云。
二、按犯罪事實應依證據認定之，無證據不得認定犯罪事實；不
    能證明被告犯罪或其行為不罰者，應諭知無罪之判決，刑事
    訴訟法第154條第2項、第301條第1項分別定有明文。次按認
    定不利於被告之事實，須依積極證據，苟積極證據不足為不
    利於被告事實之認定時，即應為有利被告之認定，更不必有
    何有利之證據，復有最高法院30年上字第816號判例可資參
    考。又事實之認定，應憑證據，如未能發現相當證據，或證
    據不足以證明，自不能以推測或擬制之方法，為裁判基礎；
    認定犯罪事實，所憑之證據，雖不以直接證據為限，間接證
    據亦包括在內，然無論直接或間接證據，其為訴訟上之證明
    ，須於通常一般之人均不致於有所懷疑，而得確信其為真實
    之程度者，始得據之為有罪之認定，倘其證明尚未達到此一
    程度，而有合理性懷疑之存在時，即無從為有罪之認定，此
    亦有最高法院40年台上字第86號、76年台上字第4986號判例
    可資參照。
三、經查：被告係以如事實欄一所示方式為本案幫助詐欺取財犯
    行，詳如前述，又被害人乙○○、告訴人庚○○及丁○○因遭家瑋
    或家瑋所屬詐欺集團成員詐騙，而分別依該詐欺集團指示將
    70萬1,292元、7萬993元、1萬9,200元匯款至其他金融帳戶
    等情，此據被害人乙○○、告訴人庚○○、丁○○於警詢證述明確
    ，經核此等詐騙過程，於過程中並非使用被告所代收、寄送
    之如事實欄一所示帳戶，亦難認被告就正犯成員為此部分詐
    騙犯行有所認識及施以何種助力，自難認正犯所為此部分犯
    行與被告有涉。此部分本應為被告無罪諭知，然因起訴書認
    此部分與如附表編號1、2、6所示有罪部分分別有實質上一
    罪關係，爰均不另為無罪諭知，附此敘明。
陸、撤銷改判之理由
一、原審審理後，認被告犯罪事證明確，變更檢察官起訴法條，
    援引刑法第28條、第339條第1項、第47條第1項、第41條第1
    項前段、第8條、第51條第5款、第38條之2第2項，刑法施行
    法第1條之1第1項等規定予以論罪科刑，固非無見。然查：
    本案並無證據證明被告曾參與本案詐欺取財犯行構成要件之
    行為分擔，或與家瑋或家瑋所屬犯罪集團成員間有何犯意聯
    絡，應成立幫助詐欺取財罪，業經本院詳述如前，原判決認
    被告就附表所為均係犯刑法第339條第1項詐欺取財罪，尚有
    違誤。檢察官以被告涉犯刑法第339條之4第1項各款加重詐
    欺取財犯行云云為由提起上訴，雖無理由，然原判決既有前
    開可議之處，自屬無可維持，應由本院予以撤銷改判。
二、量刑
　　爰審酌被告思慮未周，協助家瑋代收、寄送本案國泰世華銀
    行帳戶及本案臺灣銀行帳戶之存摺影本、提款卡及密碼而供
    家瑋或家瑋所屬詐欺集團使用作為詐欺他人之犯罪工具，非
    但助長社會詐欺財產犯罪之風氣，致使無辜民眾受騙而受有
    財產上損害，亦擾亂金融交易往來秩序，危害社會正常交易
    安全，增加被害人求償上困難，實無可取，惟念被告犯後坦
    承犯行，已於原審與被害人乙○○、告訴人甲○○及丁○○各以10
    萬元、1萬5,000元、1萬4,000元達成和解，被告並已給付完
    畢，此據被害人乙○○、告訴人甲○○及丁○○於原審陳述明確（
    見訴字卷一第117、162至163頁），且有本院公務電話查詢
    紀錄表（見上更一字卷第343、347頁）在卷可按，兼衡如附
    表所示告訴人、被害人因本案所蒙受財產損失金額、被告素
    行、犯罪動機、目的、手段、情節、被告於本院自陳國中畢
    業之智識程度，本案發生時沒有固定工作，目前與友人合夥
    從事中古車行，每月收入約4、5萬元之生活狀況（見上更一
    字卷第93頁）等一切情狀，量處如主文第2項所示之刑，並
    諭知易科罰金之折算標準。
三、沒收
(一)按「犯罪所得，屬於犯罪行為人者，沒收之。但有特別規定
    者，依其規定」、「前2項之沒收，於全部或一部不能沒收
    或不宜執行沒收時，追徵其價額」、「犯罪所得已實際合法
    發還被害人者，不予宣告沒收或追徵」、「宣告前2條之沒
    收或追徵，有過苛之虞、欠缺刑法上之重要性、犯罪所得價
    值低微，或為維持受宣告人生活條件之必要者，得不宣告或
    酌減之」，刑法第38條之1第1項、第3項、第5項、第38條之
    2第2項分別定有明文。又如犯罪所得已實際合法發還被害人
    ，或被害人已因犯罪行為人和解賠償而完全填補其損害者，
    自不得再對犯罪行為人之犯罪所得宣告沒收，以免犯罪行為
    人遭受雙重剝奪（最高法院109年度台上字第4062號判決意
    旨參照）。
(二)被害人乙○○、告訴人甲○○及丁○○於本案遭詐騙款項金額分別
    為9萬9,985元、1萬5,000元、9,600元，被告已於原審與被
    害人乙○○、告訴人甲○○及丁○○分別以10萬元、1萬5,000元、
    1萬4,000元達成和解並給付款項完畢，業如前述，參諸被告
    於原審陳稱：我幫家瑋工作期間，家瑋共匯給我7,000元至8
    ,000元等語（見訴字卷一第83頁），堪認被告本案犯罪所得
    為7,000元至8,000元，原應依刑法第38條之1第1項前段、第
    3項規定宣告沒收、追徵，惟考量被告已與上開被害人、告
    訴人達成和解並賠償款項，就此部分依刑法第38條之1第5項
    規定，不再予以宣告沒收或追徵。至告訴人庚○○、戊○○及丙○○部分，被告雖未與之達成和解或調解，然被告所賠償前述
    被害人、告訴人之款項既逾其所陳自家瑋處所收受報酬，已
    足達沒收制度剝奪被告犯罪所得之立法目的，如就被告犯罪
    所得再予以沒收或追徵，尚有過苛之虞，爰依刑法第38條之
    2第2項規定，不予沒收。
據上論斷，應依刑事訴訟法第369條第1項前段、第364條、第299
條第1項前段、第300條，刑法第30條第1項前段、第2項、第339
條第1項、第47條第1項、第41條第1項前段、第38條之1第5項、
第38條之2第2項，刑法施行法第1條之1第1項，判決如主文。
本案經檢察官陳立儒提起公訴，檢察官許智評提起上訴，檢察官
林宏松到庭執行職務。
中　　華　　民　　國　　110 　年　　10　　月　　13　　日
                  刑事第十八庭  審判長法  官  何俏美
                                      法  官  葉乃瑋
                                      法  官  黃紹紘
以上正本證明與原本無異。
被告不得上訴。
檢察官如不服本判決，應於收受送達後20日內向本院提出上訴書
狀，其未敘述上訴之理由者並得於提起上訴後20日內向本院補提
理由書（均須按他造當事人之人數附繕本）「切勿逕送上級法院
」。
                                      書記官  顏淑華
中　　華　　民　　國　　110 　年　　10　　月　　19　　日
                              
附表
編號 詐騙時間 被害人 /告訴人 詐欺方式 轉帳/存款/匯款時間、地點及金額  1 106年10月18日16時許 乙○○ 詐欺集團成員佯裝PCHOME購物網站客服人員，於左列時間去電乙○○，對之偽稱警方已查獲先前購買尿布詐騙案，將有富邦銀行客服人員與之聯絡，旋由詐欺集團成員佯裝富邦銀行客服人員來電，要求乙○○匯款至指定銀行帳戶云云，乙○○因而誤信為真，陷於錯誤，於右列時間、地點將右列款項轉帳、存款至本案國泰世華銀行帳戶內（至乙○○將款項匯至詐欺集團所指定其他金融帳戶部分，均與己○○無涉），旋遭提領一空。 於106年10月19日12時12分許，在新竹縣○○市○○○路統一超商之中國信託商業銀行ATM，轉帳新臺幣（下同）3萬元至本案國泰世華銀行帳戶內。      於106年10月19日12時21分許，在新竹縣○○市○○○路統一超商之中國信託商業銀行ATM，跨行存款2萬9,985元至本案國泰世華銀行帳戶內。      於106年10月19日12時40分許，在新竹縣○○市○○○路統一超商，以網路銀行轉帳4萬元至本案國泰世華銀行帳戶內。  2 106年10月20日16時55分許 庚○○（起訴書誤載為羅永辰） 詐欺集團成員假冒臺北市政府警察局員警，於左列時間去電庚○○，偽稱已破獲庚○○前遭詐欺集團詐騙案，有1筆款項來自庚○○匯款等事由，請庚○○配合調查，並指示庚○○操作自動櫃員機，其後由詐欺集團成員假冒中華郵政公司員工，指示庚○○操作匯款手續，致庚○○誤信為真，陷於錯誤，於右列時間、地點將右列款項存款至本案國泰世華銀行帳戶內（至庚○○匯款至詐欺集團所指定其他金融帳戶部分，均與己○○無涉），旋遭提領一空。 於106年10月20日18時59分許，在臺北市○○區○○路0段00號中國信託商業銀行ATM，跨行存款2萬9,985元至本案國泰世華銀行帳戶內。  3 106 年10月19日9時34分許 甲○○ 詐欺集團成員於106年10月19日前某不詳時間，在露天拍賣網站上刊登販賣iphone7 plus行動電話之不實訊息，並留下LINE帳號「mandy283」之聯絡方式，甲○○見狀後旋與之聯繫，經聯繫後詐欺集團成員要求甲○○先行匯款至臺灣銀行帳戶，甲○○因而誤信為真，陷於錯誤，於右列時間、地點將右列款項匯款至本案臺灣銀行帳戶內，旋遭提領一空，且亦未寄送行動電話予甲○○。 於106年10月19日10時32分許，臨櫃匯款1萬5,000元（起訴書誤載為1萬8,000元）至本案臺灣銀行帳戶內。  4 106年10月（起訴書誤載為年1月）19日1時14分許 戊○○ 詐欺集團成員以「謝有祥」名義，於106 年10月19日前某不詳時間，在臉書網站刊登販售霧黑色iphone7 Plus 128G行動電話之不實訊息，並留下LINE帳號「mandy283」之聯絡方式，戊○○見狀後旋與之聯繫，經聯繫後詐欺集團成員要求戊○○先行匯款至臺灣銀行帳戶，戊○○因而誤信為真，陷於錯誤，於右列時間、地點，將右列款項轉帳至本案臺灣銀行帳戶內，旋遭提領一空，且亦未寄送行動電話予戊○○。 於106年10月19日11時48分許，在臺南市○○區○○路0段000號第一商業銀行安南分行ATM，轉帳1萬5,000元（起訴書誤載為1萬4,000元）至本案臺灣銀行帳戶內。  5 106 年10月19日10時30分許 丙○○ 詐欺集團成員於106年10月19日前某不詳時間，在露天拍賣網站上以帳號「ZXZ000000000」刊登販賣iphone7 行動電話之不實訊息，並留下LINE 「Mandy」ID之聯絡方式，丙○○見狀後旋與之聯繫，經聯繫後詐欺集團成員要求丙○○先行匯款至臺灣銀行帳戶，丙○○因而誤信為真，陷於錯誤，於右列時間、地點，將款項轉帳至本案臺灣銀行帳戶內，旋遭提領一空，且未寄送該商品予丙○○。 於106年10月19日10時53分許，在雲林縣○○鎮○○○路000號華南銀行ATM，轉帳1萬4,000元至本案臺灣銀行帳戶內。   6 106年10月19日某時許 丁○○ 詐欺集團成員於106年10月19日前某時許，在某不詳網站上刊登販賣奶粉之不實訊息，並留下LINE帳號「miki6776」之聯絡方式，丁○○見狀後旋與之聯繫，經聯繫後詐欺集團成員要求丁○○先行匯款至臺灣銀行帳戶內及其他銀行帳戶內，丁○○因而誤信為真，陷於錯誤，於右列時間、地點轉帳右列款項至本案臺灣銀行帳戶內（至丁○○轉帳至詐欺集團所提供其他帳戶款項部分，與己○○無涉），旋遭提領一空，且未寄送該商品予丁○○。 於106年10月19日11時30分許，網路轉帳9,600元至本案臺灣銀行帳戶內。  

附錄本案論罪科刑法條全文
中華民國刑法第30條
幫助他人實行犯罪行為者，為幫助犯。雖他人不知幫助之情者，
亦同。
幫助犯之處罰，得按正犯之刑減輕之。

中華民國刑法第339條
意圖為自己或第三人不法之所有，以詐術使人將本人或第三人之
物交付者，處5年以下有期徒刑、拘役或科或併科50萬元以下罰
金。
以前項方法得財產上不法之利益或使第三人得之者，亦同。
前二項之未遂犯罰之。